【裁判字號】    99,交聲,1714
【裁判日期】    991222
【裁判案由】    違反道路交通管理處罰條例聲明異議
【裁判全文】
臺灣桃園地方法院交通事件裁定        99年度交聲字第1714號
原處分機關  交通部公路總局新竹區監理所中壢監理站
異  議  人
即受處分人  陳永哲
上列異議人即受處分人因違反道路交通管理處罰條例案件，對於
交通部公路總局新竹區監理所中壢監理站民國99年10月25日壢監
裁字第裁53-DB0000000號違反道路交通管理事件裁決書所為之處
分，聲明異議，本院裁定如下：
    主  文
原處分撤銷。
陳永哲汽車駕駛人酒精濃度超過規定標準，自民國九十九年十月
二十五日起參年內不得考領駕駛執照，並應參加道路交通安全講
習。
    理  由
一、原處分意旨略以：異議人即受處分人陳永哲未考領駕駛執照
    ，其前於民國98年3 月30日，因酒後駕車違反道路交通管理
    處罰條例，為警製單舉發，而由交通部公路總局新竹區監理
    所中壢監理站於98年4 月3 日裁處罰鍰新臺幣（下同）15,0
    00元，並自98年4 月3 日起禁考1 年，異議人竟又於99年2
    月3 日凌晨2 時59分許，騎乘車牌號碼為302-CPA 號之重型
    機車上路，行經桃園縣龍潭鄉○○路與聖亭路口，為桃園縣
    政府警察局龍潭分局警員攔停檢測其呼氣酒精濃度，並以「
    經呼氣酒測值達0.75MG /L ，超過標準值」為由，當場掣發
    桃警局交字第DB0000000 號舉發違反道路交通管理事件通知
    單（下稱舉發通知單）舉發違規，嗣經交通部公路總局新竹
    區監理所中壢監理站（下稱原處分機關）以其違規事證明確
    ，依照道路交通管理處罰條第35條第1 項第1 款、第35條第
    3 項前段、第67條第2 項、第67條第5 項、道路交通管理事
    件統一裁罰基準及處理細則第41條、第43條、第44條及第67
    條之規定（原裁決疏漏引道路交通管理處罰條例第35條第3
    前段、第67條第2 項、第67條第5 項，此業經原處分機關以
    99 年12 月6 日竹監壢字第099034190 號函說明補正），裁
    處罰鍰60,000元，自99年10月25日（裁決日）起禁考3 年，
    並應參加道路交通安全講習之處分。
二、異議意旨略以：異議人因上揭時、地之酒後駕車行為，業經
    臺灣桃園地方法院檢察署檢察官以99年度偵字第5090號為緩
    起訴處分，並已於99年7 月6 日繳納5 千元之緩起訴處分金
    ，詎原處分機關仍裁處異議人罰鍰60,000元，為此爰聲明異
    議，請求撤銷原處分等語。
三、按汽車駕駛人飲用酒類或其他類似物後其吐氣所含酒精濃度
    超過每公升0.25毫克或血液中酒精濃度超過百分之0.05以上
    者，不得駕車，道路交通安全規則第114 條第2 款定有明文
    。又汽車駕駛人，駕駛汽車經測試檢定有酒精濃渡超過規定
    標準者，處15,000元以上60,000元以下罰鍰，並當場移置保
    管該汽車及吊扣其駕駛執照1 年；而汽車駕駛人經依第1 項
    規定吊扣駕駛執照，並於吊扣期間再有第1 項情形者，處6
    萬元罰鍰，並當場移置保管該汽車及吊銷其駕駛執照；汽車
    駕駛人曾依第35條第3 項前段規定吊銷駕駛執照者，3 年內
    不得考領駕駛執照；不得考領駕駛執照規定，於汽車駕駛人
    係無駕駛執照駕車者，亦適用之，道路交通管理處罰條例第
    35條第1 項第1 款、第3 項、第67條第2 項前段、第5 項亦
    分別有明文規定。
四、經查：
（一）按94年2 月5 日公布，自95年2 月5 日施行之行政罰法第
      1 條規定：「違反行政法上義務而受罰鍰、沒入或其他種
      類行政罰之處罰時，適用本法。但其他法律有特別規定者
      ，從其規定」，足認行政罰法係屬行政罰之基本法，而道
      路交通管理處罰條例本質上係屬行政罰，此由該條例中就
      交通違規行為所定法律效果包括罰鍰、吊銷證照裁罰等行
      政罰，即觀之甚明（參照行政罰法第1 條、第2 條將罰鍰
      、吊銷證照、講習處分均定為行政罰），是違反道路交通
      管理處罰條例之裁罰事件，自有行政罰法之適用。又按行
      政罰法第26條規定：「一行為同時觸犯刑事法律及違反行
      政法上義務規定者，依刑事法律處罰之。但其行為應處以
      其他種類行政罰或得沒入之物而未經法院宣告沒收者，亦
      得裁處之。前項行為如經不起訴處分或為無罪、免訴、不
      受理、不付審理之裁判確定者，得依違反行政法上義務規
      定裁處之」，此即所謂一事不二罰之原則。該條立法理由
      明確揭示：「一行為同時觸犯刑事法律及違反行政法上義
      務規定時，由於刑罰與行政罰同屬對不法行為之制裁，而
      刑罰之懲罰作用較強，故依刑事法律處罰，即足資警惕時
      ，實無一事二罰再處行政罰之必要。且刑事法律處罰，由
      法院依法定程序為之，較符合正當法律程序，應予優先適
      用。但罰鍰以外之沒入或其他種類行政罰，因兼具維護公
      共秩序之作用，為達行政目的，行政機關仍得併予裁處，
      故為第一項但書規定。前述行為如經檢察官為不起訴處分
      或法院為無罪、免訴、不受理或不付審理（少年事件）之
      裁判確定，行政罰之裁處即無一事二罰之疑慮，故第2 項
      規定此時仍得依違反行政法上義務之規定裁處」，亦即一
      行為同時造成刑罰法律與行政秩序罰規定發生競合適用之
      關係時，基於「一事不二罰」之法理，經由立法程序確立
      應以刑罰優先為原則，避免行為人承受過度且重複之處罰
      。但罰鍰以外之沒入或其他種類行政罰，因兼具維護公共
      秩序之作用，為達行政目的，行政機關仍得併予裁處。
（二）又觸犯刑事法律之犯罪行為，除得經檢察官之起訴，並由
      法院審理後，為有罪科刑、無罪、免訴、不受理、不付審
      理之裁判外，如檢察官認該行為所涉為死刑、無期徒刑或
      最輕本刑3 年以上有期徒刑以外之罪，於參酌刑法第57條
      所列事項及公共利益之維護，認以緩起訴為適當者，得定
      1 年以上3 年以下之緩起訴期間為緩起訴處分，並依刑事
      訴訟法第253 條之2 第1 項之規定同時命被告為一定之金
      錢給付或課予負擔。而經檢察官為「緩起訴」處分者，於
      「緩起訴」之猶豫期間內，檢察官可對其持續觀察，若認
      其顯無反省警惕之情或根本欠缺反省警惕之能力（即符合
      刑事訴訟法第253 條之3 第1 項所列3 款情形）者，得依
      職權或依告訴人之聲請，將「緩起訴」處分撤銷，並依法
      追訴，法院則得依審理結果，為有罪科刑之裁判，亦即在
      緩起訴處分之猶豫期間內，刑事訴追程序仍未終局確定，
      從而，經檢察官為緩起訴處分之行為，如同時違反行政法
      上義務之規定，在緩起訴處分於猶豫期間期滿前，因刑事
      訴追程序尚未確定終結，行為人仍有因緩起訴遭撤銷而受
      刑事追訴處罰之可能，此時行政機關若逕行依法行政裁罰
      ，毋寧將使行為人有同時遭受行政處罰及刑事處罰之可能
      ，因此參酌行政罰法第26條之立法意旨，違反行政法上義
      務之行為，若同時亦經檢察官另為緩起訴處分時，在緩起
      訴處分尚未實質確定（即緩起訴猶豫期間經過而未經撤銷
      ）前，行政機關即無得為罰鍰行政裁罰之餘地。
（三）按檢察官之緩起訴處分於緩起訴期間內，有下列情形之一
      者，檢察官得依職權或依告訴人之聲請撤銷原處分，繼續
      偵查或起訴：(1)於期間內故意更犯有期徒刑以上刑之罪，
      經檢察官提起公訴者。(2)緩起訴前，因故意犯他罪，而在
      緩起訴期間內受有期徒刑以上刑之宣告者。(3)違背第 253
      條之2 第1 項各款之應遵守或履行事項者，刑事訴訟法第
      253 條之3 第1 項定有明文。據此可徵經檢察官為「緩起
      訴」處分者，於「緩起訴」之猶豫期間內，最終是否會被
      檢察官提起公訴，猶懸而未定，亦即「緩起訴」處分於猶
      豫期間內尚未具有實質之確定力，檢察官仍得根據上開規
      定依職權或依告訴人之聲請，將被告「緩起訴」處分撤銷
      。而行政罰法第26條明定一事不二罰原則，且應受行政罰
      之行為如經不起訴處分或為無罪、免訴、不受理、不付審
      理之裁判「確定」者，始得依違反行政法上義務規定裁處
      之，並未包括「緩起訴」處分在內，雖「緩起訴」處分之
      最終使被告免於刑事訴追之效果與「不起訴」處分之效果
      相同，惟依行政罰法第26條第2 項之立法意旨，亦必須待
      緩起訴處分實質確定時，被告才最終地確定免於受刑事訴
      追，原處分機關始得為行政裁罰，亦即在緩起訴期間內即
      猶豫期間期滿前，該緩起訴處分仍有被撤銷之可能，此時
      原處分機關若依法為行政裁決，將使受處分人有同時遭受
      行政處罰及刑事訴追之危險，顯與行政罰法第26條規定之
      立法意旨相違背。準此，自行政罰法第26條規定立法意旨
      為有利於行為人之解釋，應認應受行政裁罰之行為，關於
      罰鍰部分，同一事實如經緩起訴處分確定者，亦有行政罰
      法第26條明定一事不二罰原則之適用（臺灣高等法院暨所
      屬法院96年法律座談會刑事類提案第36號法律問題參照）
      。
（四）異議人即受處分人陳永哲未考領駕駛執照，其前於民國98
      年3 月30日，因酒後駕車違反道路交通管理處罰條例，為
      警製單舉發，而由交通部公路總局新竹區監理所中壢監理
      站於98年4 月3 日裁處罰鍰15,000元，並自98年4 月3日
      起禁考1 年，異議人竟又於99年2 月3 日凌晨2 時59 分
      許，騎乘車牌號碼為302-CPA 號之重型機車上路，行經桃
      園縣龍潭鄉○○路與聖亭路口，為桃園縣政府警察局龍潭
      分局警員攔停檢測其呼氣酒精濃度，並以「經呼氣酒測值
      達0.75MG /L ，超過標準值」為由，當場掣發桃警局交字
      第DB0000000 號舉發通知單舉發違規一節，有舉發通知單
      及呼氣酒精濃度檢測單影本、桃園監理站機車駕駛人螢幕
      列印表各1 紙在卷可憑（參見本院卷第10頁正、反面）。
      是異議人確有於前揭時、地於禁考期間，酒後駕車，且吐
      氣酒精濃度測定值達每公升0.75毫克而超過規定標準之違
      規事實，堪以認定。
（五）異議人因前開酒後駕車違規事件，經原處分機關於99年10
      月25日依照道路交通管理處罰條第35條第1 項第1 款、第
      35條第3 項前段、第67條第2 項、第67條第5 項、道路交
      通管理事件統一裁罰基準及處理細則第41條、第43條、第
      44條及第67條之規定，裁處罰鍰60,000元，自99年10月25
      日（裁決日）起禁考3 年，並應參加道路交通安全講習之
      處分，然原處分裁決書漏引道路交通管理處罰條例第35條
      第3 前段、第67條第2 項、第67條第5 項部分，業經原處
      分機關以99年12月6 日竹監壢字第099034190 號函說明補
      正，有前開函文暨所附異議人之違規查詢報表、交通部96
      年3 月5 日交路字第0960002231號函、交通部公路總局96
      年1 月30日路監交字第0960004938號函在卷可按（參見本
      院卷第15頁至第18頁），併予敘明。
（六）又異議人上揭酒醉駕車之行為，因同時另犯刑法第185 條
      之3 之服用酒類不能安全駕駛動力交通工具而駕駛罪，業
      經臺灣桃園地方法院檢察署檢察官於99年4 月15日以99年
      度偵字第5090號為緩起訴處分，命異議人應於緩起訴處分
      確定後3 個內向財團法人臺灣更生保護協會桃園分會支付
      5 千元，經該署檢察官依職權送請再議，亦經臺灣高等法
      院檢察署駁回再議在案，緩起訴期間自99年5 月18日起至
      100 年5 月17日止，異議人並已於99年7 月6 日支付5 千
      元，上開緩起訴處分之緩起訴期間尚未屆滿等情，有上開
      緩起訴處分書、臺灣銀行無折存入憑條影本及臺灣高等法
      院被告全國前案紀錄表各1 份在卷可按（參見本院卷第4
      頁至第6 頁、第12頁）。
（七）綜上所述，本件異議人既因同一酒後駕車行為同時觸犯刑
      事法律及違反行政法上義務，其緩起訴期間於100 年5 月
      17日方屆滿，已詳如前述，則於異議人刑事處罰之刑罰尚
      未確定前，原處分機關自不得於緩起訴處分實質確定前，
      即依道路交通管理處罰條例第35條第1 項第1 款規定逕予
      裁處罰鍰之處分。是本件原處分未待緩起訴處分實質確定
      逕予裁處罰鍰60,000元，難謂適法。
五、綜上說明，本件異議人有「未領有駕照，一年內有兩次酒精
    濃度超過規定標準駕車」之違規行為，並經臺灣桃園地方法
    院檢察署檢察官為緩起訴處分確定，惟原處分機關在緩起訴
    處分尚未實質確定前，逕依道路交通管理處罰條例第35條第
    1 項第1 款、第35條第3 項前段、第67條第2 項、第67條第
    5 項、道路交通管理事件統一裁罰基準及處理細則第41條、
    第43條、第44條及第67條之規定，裁處異議人罰鍰60,000元
    ，違反行政罰法第26條第1 、2 項之「一事不二罰」之規定
    ，難認允當，原處分既有上開違法不當之處，本院即無從維
    持。從而，異議人提出之異議為有理由。又因本件乃一個交
    通違規行為，罰鍰處分、禁考處分及應接受道路交通安全講
    習部分無從區分，故應認異議人提起本件異議為有理由，本
    院自應將原處分撤銷，自為裁罰如主文第2 項所示，以期適
    法。至罰鍰部分應由原處分機關俟上開緩起訴期間屆滿後，
    依異議人日後是否經撤銷緩起訴並受刑事追訴處罰之情形，
    並參酌道路交通管理處罰條例第35條第8 項所定「經裁判確
    定處以之罰金低於本條例第92條第3 項所訂最低罰鍰基準規
    定者，應依本條例裁決繳納不足最低罰鍰」及臺灣高等法院
    暨所屬法院97年法律座談會刑事類提案第39號研討結果之意
    旨，另為適法之處理，併此敘明。
六、據上論斷，應依道路交通管理處罰條例第87條第2 項、道路
    交通事件處理辦法第19條前段，裁定如主文。
中    華    民    國    99    年      12    月    22  日
                          交通法庭  法  官  石蕙慈
以上正本證明與原本無異。
如不服本裁定，應於裁定送達後5 日內向本院提出抗告狀。
                                    書記官  羅婉榕
中    華    民    國    99    年    12    月    29    日

司法院資訊處製作；財團法人民間司法改革基金會備份。
